最高法院民事判決　　　　　　　　　　　　　　　八十八年度台上字第一一八四號
　　上　訴　人　乙 ○ ○
　　　　　　　　甲○○○
　　右二人共同
　　訴訟代理人　蔣志明律師
　　上　訴　人　戊 ○ ○
　　上　訴　人　丙 ○ ○
　　　　　　　　丁 ○ ○
　　右二人共同
　　訴訟代理人　洪武明律師
右當事人間請求分割共有物事件，兩造對於中華民國八十六年十一月十七日臺灣高等
法院臺中分院第二審更審判決（八十六年度上更(一)字第五一號），各自提起上訴，本
院判決如左：
    主  文
原判決廢棄，發回臺灣高等法院臺中分院。
    理  由
本件為分割共有物訴訟，其訴訟標的對於共同訴訟之各人必須合一確定，故上訴人乙
○○、張江貴（下稱乙○○等二人）提起第三審上訴之效力，依民事訴訟法第五十
六條第一項第一款規定，應及於未提起上訴之同造當事人戊○○，爰併列其為上訴人
，合先明。
本件上訴人乙○○等二人及戊○○主張：坐落臺中市○○區○○段三九六號建地為兩
造所共有，其應有部分為戊○○三分之一，乙○○十五分之二，甲○○○十五分之三
，對造上訴人丙○○、丁○○（下稱丙○○等二人）各六分之一。兩造就系爭土地並
無不分割之約定，系爭土地亦無因物之使用目的不能分割之情形，惟不能協議分割。
又分割後乙○○等二人願維持共有等情，依民法第八百二十三條第一項前段規定，求
為命為原物分割之判決。
上訴人丙○○等二人則以：第一審判決附圖一所示之分割方法，將面臨忠勇路價值最
高部分全部分歸對造上訴人乙○○等二人，尚有未洽，宜依原判決附圖甲（下稱附圖
甲）所示方法分割，將附圖甲案所示Ｂ部分分歸伊。又系爭土地因面臨道路寬度不一
而價值有別，以金錢為補償時，應以合理之價格互為補償。另伊二人於分割後願維持
共有等語，資為抗辯。
原審將第一審所為依第一審判決附圖(一)方案之分割共有物之判決廢棄，改判依附圖甲
之方案為原物分割，並兼依原判決附表（下稱附表）所示為金錢補償，係以：系爭土
地為兩造所共有，應有部分如前所述，兩造並無不分割之約定，系爭土地現由兩造建
屋占用，亦無因物之使用目的不能分割之情形。上訴人乙○○等二人及戊○○主張因
兩造不能協議分割，而訴請判決分割系爭土地，自無不合。查系爭土地為南北走向之
狹長五邊形，西臨二十公尺寬之臺中市○○路，東臨六公尺寬巷道，北接十二公尺寬
計劃道路，其使用情形如第一審判決附圖(三)所示，乙○○等二人在Ａ部分建有二層鋼
筋混凝土加強磚造樓房二棟，並於第三層加蓋鋼架造房屋，另又建有鐵皮造車庫及土
造、磚造平房各一棟，戊○○占用Ｃ、Ｅ部分，建有老舊磚造平房一棟，上訴人丙○
○等二人則占用Ｂ、Ｄ、Ｆ部分，建有磚造平房二棟及木棚一座，又該Ａ部分與Ｂ、
Ｃ、Ｄ部分有高低落差約一公尺等情，已經第一審法院勘驗現場，並囑託臺中市中興
地政事務所測量屬實，製有勘驗筆錄及複丈成果圖可稽。如依第一審判決附圖(一)所示
方法分割，則面臨忠勇路，經濟價值最高之Ａ部分將全部分歸乙○○等二人取得，臨
六公尺寬巷道之Ｃ部分由戊○○取得，臨六公尺寬巷道及十二公尺寬計劃道路之Ｂ部
分，由丙○○等二人共同取得，因各分得之土地價值不同，應由乙○○等二人依中華
鑑委會鑑定之價格，分別補償丙○○等二人及戊○○。依此方法分割，固可使兩造建
物無庸拆除。惟查系爭土地臨忠勇路之路線價為每坪新臺幣（下同）十九萬五千元，
臨十二公尺計劃道路之路線價為每坪十五萬一千元，臨六公尺巷道之路線價為每坪十
二萬五千元，有中華鑑委會之民國八十六年七月三十一日報告書可證。又系爭土地面
積為零‧零八零九公頃，約二四四‧七二坪，依中華鑑委會鑑定之價格計算，市價約
值五千餘萬元。而乙○○等二人所有樓房二棟，其價值分別為一百十七萬五千二百八
十六元及一百三十二萬一千五百九十九元，若考慮折舊率，其現值分別為八十九萬三
千二百十七元及一百萬四千四百十五元，業據臺灣省建築師公會鑑定，製有房屋鑑估
報告書可稽。另丙○○等二人及戊○○所有建物均為磚造平房，且部分已老舊，其價
值自較前述樓房為低，且丙○○等二人與戊○○均表示無庸保留其房屋，為全體共有
人之利益及經濟效用，於分割時自無須完全保留建物現狀。再系爭土地臨忠勇路之面
寬為九‧五八公尺，可建兩間店面，其前後段又有落差約一公尺，既然乙○○等二人
合計之應有部分僅三分之一，與丙○○等二人合計之應有部分及戊○○之應有部分相
同，自不宜由乙○○等二人單獨取得地勢較高且面臨忠勇路之全部土地。是中華鑑委
會鑑定之乙方案所示分割方法，為無足取。而如附圖甲所示方法分割，則將臨十二公
尺寬計劃道路及六公尺寬巷道之Ａ部分土地依戊○○意願，分歸戊○○取得，臨忠勇
路部分平均分為二間店面，由丙○○等二人取得一間，乙○○等二人取得一間，經斟
酌乙○○等二人向前手買受土地及使用土地之情形，將Ｂ部分分由乙○○等二人共同
取得，Ｃ部分分歸丙○○等二人共同取得。且依中華鑑委會鑑定資料，如依甲案所示
方法分割，Ａ部分價值為一千三百十萬四千九百六十七元，Ｂ部分價值為一千四百九
十五萬五千一百零一元，Ｃ部分價值為一千四百八十六萬七千九百七十六元，合計系
爭土地總價值為四千二百九十二萬八千零四十四元。如依乙案所示方法分割，Ａ部分
價值為一千五百四十八萬六千八百十四元，Ｂ部分價值為一千三百五十六萬六千二百
十八元，Ｃ部分價值為九百六十九萬八千九百零六元，合計系爭土地總價值為三千八
百七十五萬一千九百三十八元。可知以甲案所示方法分割，較為有利。上訴人乙○○
等二人、戊○○、丙○○等二人所有權應有部分各三分之一，分得之土地價值各應為
一千四百三十萬九千三百四十八元。經斟酌系爭土地之性質、經濟效用及全體共有人
之利益，以按甲案即附圖甲所示分割方法為公平合理。因其各自分得之價值不同，應
互為補償，上訴人乙○○等二人應共同補償上訴人戊○○六十四萬五千七百五十三元
，上訴人丙○○等二人應共同補償上訴人戊○○五十五萬八千六百二十八元等詞，為
其判斷之基礎。
查原判決主文及理由係謂將附圖甲所示方案之Ｂ部分分由上訴人乙○○等二人共同取
得，Ｃ部分分歸上訴人丙○○等二人共同取得，惟依原判決所附之複丈成果圖即附圖
甲標示欄所載，卻將Ｂ部分分由丙○○等二人共同取得，Ｃ部分分歸乙○○等二人共
同取得，前後不符，究竟Ｂ部分與Ｃ部分各分歸何人取得，已欠明確，須予釐清。又
上訴人乙○○等二人於原審一再主張：中華鑑委會於八十三年四月十九日鑑定時，推
估路線價為每坪二十至三十萬元，於八十六年七月三十一日所為之鑑定報告，則僅為
每坪十三至十八萬元，跌幅達百分之三十五以上，其推估不正確等語（見原審上更(一)
字卷七四頁背面、八六頁背面）。則其等對中華鑑委會先後所為之不同鑑定報告，既
有意見，亟待進一步查明審認，俾兩造相互間得為公平合理之金錢補償。乃原審徒以
八十三年迄原審言詞辯論終結時（即八十六年十一月間），不動產市場益趨低迷為由
，逕以中華鑑委會於八十六年間所為之鑑定報告為可採，命兩造間相互以金錢補償，
亦有可議。抑且系爭土地之地價，除經中華鑑委會先後兩次就甲、乙兩案之分割方案
各自分得之土地價格為鑑定外，更審前之原審並曾委託華邦不動產鑑定顧問有限公司
（下稱華邦公司）就各分割方案之地價為鑑定（見原審上字卷六五頁）。據華邦公司
鑑定，以更審前之原審判決附圖甲方案分割，Ａ部分每坪約值十一萬元，Ｂ、Ｃ部分
每坪約值二十萬元、以同判決附圖乙方案分割，Ａ部分土地每坪二十八萬元，Ｂ部分
每坪十萬元，Ｃ部分每坪九萬元（見外放該公司報告書七頁）。與中華鑑委會於八十
三年間及八十六年間先後所為之鑑定，均不相同。原審未說明其取捨之理由，逕依中
華鑑委會之鑑定結果而命為金錢補償，尚有未當，本院前次發回意旨已予指明，原審
仍未注意及之，遽憑前揭理由為分割，尤欠妥洽。兩造上訴論旨，分別指摘原判決分
割共有物為不當，求予廢棄，非無理由。
據上論結，本件上訴為有理由。依民事訴訟法第四百七十七條第一項、第四百七十八
條第一項，判決如主文。
中      華      民      國    八十八    年      六      月      三      日
                              最高法院民事第六庭
                                  審判長法官  朱  錦  娟
                                        法官  蘇  茂  秋
                                        法官  蘇  達  志
                                        法官  顏  南  全
                                        法官  葉  賽  鶯
      右正本證明與原本無異
                                              書  記  官
中      華      民      國    八十八    年      六      月     十六     日
